【裁判字號】    98,台上,1308
【裁判日期】    980723
【裁判案由】    請求返還不當得利等
【裁判全文】
最高法院民事判決            九十八年度台上字第一三○八號
上  訴  人  申○○
訴訟代理人  劉岱音律師
被 上訴 人  癸○○
            子○○
            丑○○（原名劉馮麗月）
            寅○○
            卯○○
            辰○○
            巳○○
            午○○
            未○○
                    號
            甲○○
            乙○○
            丙○○
            丁○○
            戊○○
            庚○○
            己○○
            辛○○（原名馮伊萍）
            壬○○（原名馮依嵐）
共      同
訴訟代理人  吳奎新律師
上列當事人間請求返還不當得利等事件，上訴人對於中華民國九
十七年十二月九日台灣高等法院第二審更審判決（九十六年度重
上更(一)字第一○六號），提起上訴，本院判決如下：
    主  文
上訴駁回。
第三審訴訟費用由上訴人負擔。
    理  由
本件被上訴人主張：坐落台北市○○段○○段三八九、三八九之
一、三九○、三九○之一、三九一、五一八、五一八之一、五一
八之二、五五七、五五七之一、五五八號土地為馮佳崔之遺產。
馮佳崔於民國三十六年二月十三日死亡，有配偶馮蔡罔市、長子
馮丙丁、次子馮文秀及三女馮敏為其繼承人。馮蔡罔市於四十六
年間死亡，上開土地由馮丙丁、馮文秀及馮敏繼承。馮敏、馮丙
丁、馮文秀又先後死亡，伊分別為其繼承人，上開土地應由伊共
同繼承。惟上訴人與馮文秀於七十七年三月二十一日簽立協議書
，並於八十一年十一月八日簽立補充買賣協議書，將上開土地中
三八九之一、三九○之一、三九一、五一八之一、五五七之一號
五筆土地（下稱系爭土地）出賣與上訴人。嗣系爭土地於八十二
年間經台北市政府徵收，經上訴人於八十六年十月六日領取地價
補償費計新台幣（下同）一千零六十二萬八千四百二十九元。系
爭土地非僅由馮文秀一人繼承，馮文秀竟將該土地出售與上訴人
，此買賣契約違反土地法第三十四條之一第一項規定，對馮文秀
以外之繼承人自不生效力。上訴人所領取前開補償費並無法律上
之原因，且侵害伊受領該補償費之權利等情，依不當得利及侵權
行為之法律關係，並於原審為聲明之擴張、減縮，先位聲明求為
命上訴人給付被上訴人癸○○以次六人（即馮丙丁之繼承人）三
百五十四萬二千八百零九元五角、被上訴人巳○○以次三人（即
馮敏之繼承人）三百五十四萬二千八百零九元五角，及均加計法
定遲延利息之判決；備位聲明求為命上訴人給付伊七百零八萬五
千六百十九元本息之判決（未繫屬本院者，不另論敘）。
上訴人則以：系爭土地已於七十七年間辦理繼承登記於馮文秀名
下，伊以買賣為原因向馮文秀購買該土地，應受善意信賴之保護
，縱馮佳崔之其他繼承人未拋棄繼承，亦與伊無關。且土地登記
謄本上載明系爭土地屬馮文秀所有，可見其他繼承人確已拋棄繼
承，被上訴人抗辯馮丙丁、馮敏未拋棄繼承，應負舉證責任。又
馮蔡罔市、馮丙丁、馮敏及彼等之繼承人均有同意將系爭土地辦
理繼承登記予馮文秀一人，伊並非無法律上之原因而受領該土地
徵收補償費，亦無侵害被上訴人之權益等語，資為抗辯。
原審以：系爭土地於七十七年九月五日辦理繼承登記為馮文秀所
有，惟馮佳崔於三十六年二月十三日死亡，法定繼承人除馮文秀
外，尚有馮蔡罔市、馮丙丁及馮敏（依序於四十六年一月一日、
七十九年七月二十五日、六十五年八月五日死亡，下稱馮蔡罔市
等三人），且均同住一起，有繼承系統表及戶籍謄本為證。其三
人於馮佳崔死亡時即已知悉彼等得為繼承，依七十四年間修正前
民法第一千一百七十四條規定，至遲應於三十六年四月十三日前
以書面向法院、親屬會議或馮文秀表示拋棄對馮佳崔之繼承權，
始生拋棄繼承之效力。上訴人另案所謂拋棄證明文件係七十七年
間事後才製作，均非三十六年間知悉馮佳崔死亡後二個月內所為
拋棄繼承書面文件，不得以此認定馮蔡罔市等三人已合法拋棄繼
承。況馮蔡罔市、馮敏於七十七年間以前早已死亡，自不能以馮
文秀單獨辦理土地繼承登記即推定彼二人已拋棄繼承；馮丙丁尚
且於四十三年間與馮文秀共同出具土地賣渡證，足證其未拋棄繼
承方始具名。縱上訴人為證明馮文秀以外之繼承人已拋棄繼承而
提出馮丙丁與馮敏繼承人之印鑑證明，亦不足以推認馮蔡罔市等
三人已合法拋棄繼承，上訴人復未能提出其他繼承人拋棄繼承之
文書，所辯除馮文秀外之馮佳崔其他繼承人均已拋棄繼承，均不
足取。堪認馮佳崔之其他繼承人並未合法拋棄繼承，不生拋棄繼
承之效力。系爭土地既係馮佳崔之遺產，即應由其繼承人全體共
同繼承而為公同共有。又上訴人在另案及原審分別陳稱：當初伊
拜託馮佳崔之繼承人拋棄繼承，最後只剩下馮文秀一人繼承；伊
協助馮文秀辦理繼承登記等語，足認上訴人知悉馮佳崔尚有其他
繼承人存在，非屬不知情之善意第三人。上訴人與馮文秀就馮佳
崔所遺系爭土地成立買賣契約，並代辦繼承登記，將該土地登記
在馮文秀名下，自屬侵害馮丙丁、馮敏之應繼分。第按買賣固非
處分行為，惟共有人中之一人或數人；或繼承人中之一人或數人
，未得其他共有人或繼承人之同意，出賣共有財產或遺產者，其
所訂立之買賣契約雖非無效，惟對他共有人或他繼承人仍不生效
力。查馮文秀與上訴人訂約並未取得馮佳崔其他繼承人之同意，
該買賣契約僅在馮文秀與上訴人間有效，對馮佳崔其他繼承人則
不生效力。縱上訴人以伊與馮文秀間訂立之協議書另案訴請馮文
秀應將系爭土地徵收補償費之請求權讓與伊，經最高法院八十六
年度台上字第二三八九號判決伊勝訴確定，亦僅上訴人得對馮文
秀（已於九十二年間死亡）或其繼承人抗辯其受領土地徵收補償
費為有法律上原因，仍無從對抗馮敏、馮丙丁或該二人之繼承人
。是上訴人依其與馮文秀間所訂立買賣契約，受領原應屬馮丙丁
與馮敏所有因系爭土地應繼分被徵收之地價補償費，就馮丙丁、
馮敏之應繼分部分顯然欠缺法律上之原因，此部分受領應屬不當
得利。又上訴人係於八十六年十月六日領取土地徵收補償費，被
上訴人業於九十四年三月提起本件訴訟，顯未逾時效期間。從而
被上訴人依不當得利之法律關係，請求上訴人給付癸○○以次六
人三百五十四萬二千八百零九元五角、給付巳○○以次三人三百
五十四萬二千八百零九元五角，及均自八十六年十月六日起加計
法定遲延利息，應予准許。並說明兩造其餘攻擊防禦方法之取捨
意見，爰將第一審所為被上訴人敗訴之判決除確定部分外廢棄，
改判如其先位聲明，於法核無不合。上訴論旨，復就原審取捨證
據、認定事實之職權行使，並就原審所為論斷，泛言違法，指摘
原判決不當，求予廢棄，非有理由。
據上論結，本件上訴為無理由。依民事訴訟法第四百八十一條、
第四百四十九條第一項、第七十八條，判決如主文。
中    華    民    國  九十八  年    七    月  二十三  日
                      最高法院民事第六庭
                          審判長法官  劉  福  來
                                法官  陳  國  禎
                                法官  陳  重  瑜
                                法官  吳  麗  女
                                法官  簡  清  忠
      本件正本證明與原本無異
                                      書  記  官
中    華    民    國  九十八  年    八    月    十    日
                                                Ａ


司法院資訊處製作；財團法人民間司法改革基金會備份。
